【裁判字號】    98,上訴,872
【裁判日期】    981028
【裁判案由】    偽造文書等
【裁判全文】
臺灣高等法院高雄分院刑事判決         98年度上訴字第872號
上  訴  人
即  被  告  甲○○
選任辯護人  林樹根律師
            洪茂松律師
            邱麗妃律師
上列上訴人因偽造文書等案件，不服臺灣高雄地方法院97年度訴
字第1743號中華民國98年5 月19日第一審判決（起訴案號：臺灣
高雄地方法院檢察署97年度偵字第12933 號），提起上訴，本院
判決如下：
    主  文
原判決撤銷。
甲○○無罪。
    理  由
一、公訴意旨略以：被告甲○○係以土地仲介及民間借貸為業，
    於民國96年1 月14日，為買方即告訴人乙○○與賣方丙○○
    辦理高雄市苓雅區○○○○○段2003號地號及地上之13192
    、13196 建號之建物（下稱系爭房地）產權移轉登記，詎被
    告因乙○○之男友丁○○前曾向其借款，一直未還，竟意圖
    為自己不法利益之犯意，利用為乙○○、丙○○辦理系爭房
    地產權移轉登記之機會，將乙○○交予之印鑑證明、印章、
    身分證、戶籍謄本及系爭房地所有權狀等物品留置，並於96
    年11月29日，在位於高雄市○○○路34號之高雄市政府地政
    處新興地政事務所（下稱新興地政事務所）內，未經乙○○
    之同意，盜用乙○○之印章，在土地登記申請書上偽蓋乙○○之印文，並檢具前開印鑑證明、身分證及戶籍謄本等資料
    一同向新興地政事務所人員行使，欲藉此取得系爭房地新台
    幣（下同）500 萬元之普通抵押權設定，嗣因乙○○懷疑系
    爭房地之所有權狀為被告盜用，而向新興地政事務所提出補
    發所有權狀之申請，復經乙○○向新興地政事務所人員詢問
    得知被告未經其同意設定抵押之事實，隨即向新興地政事務
    所提出異議，經新興地政事務所駁回被告之設定抵押申請，
    被告因而未能得手。因認被告涉犯刑法第216 條、第210 條
    行使偽造私文書、同法第339 條第3 項、第2 項詐欺得利未
    遂等罪嫌等語。
二、按被告以外之人於審判外之陳述，雖不符刑事訴訟法第159
    條之1 至之4 之規定，然經當事人於審判程序同意作為證據
    ，法院審酌該言詞陳述或書面陳述作成時之情況，認為適當
    者，亦得為證據。當事人、代理人或辯護人於法院調查證據
    時，知有第159 條第1 項不得為證據之情形，而未於言詞辯
    論終結前聲明異議者，視為有前項之同意，刑事訴訟法第15
    9 條之5 定有明文。本判決所引用各項證據資料（詳後引證
    據）之證據能力，檢察官、被告及辯護人均表示不爭執或有
    證據能力（見本院卷第103 、168 至180 頁），而未於言詞
    辯論終結前聲明異議，本院認前開證據資料作成時之情況，
    並無任何違法取證之不適當情形，以之作為證據使用係屬適
    當，自有證據能力，而得採為認定事實之證據。
三、按犯罪事實應依證據認定，無證據不得認定犯罪事實；不能
    證明被告犯罪者，應諭知無罪之判決，刑事訴訟法第154 條
    第2 項、第301 條第1 項分別定有明文。認定不利於被告之
    事實須依積極證據，苟積極證據不足為不利於被告事實之認
    定時，即應為有利於被告之認定；認定犯罪事實所憑之證據
    ，雖不以直接證據為限，間接證據亦包括在內，然而無論直
    接證據或間接證據，其為訴訟上之證明，須於通常一般之人
    均不致有所懷疑，而得確信其為真實之程度者，始得據為有
    罪之認定，倘其證明尚未達到此一程度，而有合理之懷疑存
    在而無從使事實審法院得有罪之確信時，即應由法院為諭知
    被告無罪之判決（最高法院30年度台上字第816 號、76年度
    台上字第4986號判例意旨參照）。次按告訴人之告訴，係以
    使被告受刑事追訴為目的，難免誇大不實，是其陳述是否與
    事實相符，仍應調查其他證據以資審認（最高法院52年度台
    上字第1300號判例意旨參照）。何況，告訴人或被害人與被
    告之利益相反，其指述係以使被告受刑事追訴為其主要目的
    ；因此，縱其指述並非單一，仍不得僅以其指述而為有罪判
    決之唯一證據。徵諸被告既無自證己罪之義務，更無自證無
    罪之義務，此乃當然之法理。
四、本件公訴人認被告涉犯前開行使偽造私文書、詐欺得利未遂
    等罪嫌，無非係以：(1)證人即告訴人乙○○之指訴；(2)證人
    丁○○、丙○○之證述；(3)告訴人之異議書；(4)告訴人提出
    之書狀補給相關函文資料、土地登記申請書、切結書；(5)被
    告製作之設定抵押土地登記申請書、乙○○之印鑑證明、身
    分證及戶籍謄本、土地所有權狀、建物所有權狀、被告繳納
    之地政規費徵收聯單；(6)新興地政事務所土地登記案件駁回
    通知書；(7)丁○○位於高雄市新興區○○○路56號12樓之房
    地所有權狀；(8)乙○○購買房地貸款時之對保解說、土地登
    記申請書、土地登記謄本等證據，為其主要論據。訊據上訴
    人即被告固坦承其於96年2 月間陪同乙○○至新興地政事務
    所辦理系爭房地之所有權移轉登記，嗣於96年11月29日，在
    「土地登記申請書」、「土地、建築改良物抵押權設定契約
    書」上蓋用乙○○之印章，以乙○○為義務人，自己為權利
    人，並檢具乙○○之印鑑證明、戶籍謄本、系爭房地之所有
    權狀，持向新興地政事務所辦理500 萬元之抵押權設定登記
    等情不諱，惟堅決否認有何行使偽造私文書、詐欺得利未遂
    等犯行，辯稱：伊辦畢系爭房地之所有權移轉登記後，即返
    還相關文件，並未留置乙○○之印章、印鑑證明、所有權狀
    等資料，係因丁○○當時已積欠伊高達1,456 萬元，屢經催
    討，直至96年10月間，丁○○乃持系爭房地及丙○○名下尚
    未賣出之高雄市苓雅區○○○街91巷33號4 樓房地之所有權
    狀、印鑑證明等交予伊，自稱上開3 筆房地均為其所有，分
    別登記在乙○○、丙○○名下，其願以上開3 筆房地作為擔
    保，設定500 萬元抵押權給伊云云。
五、經查：
  (一)告訴人乙○○於96年1 月間向丙○○買受系爭房地後，經丁○○介紹，委由被告辦理系爭房地之所有權移轉登記及向華
    泰商業銀行貸款，被告於96年2 月5 日陪同乙○○至新興地
    政事務所及華泰商業銀行辦理系爭房地之所有權移轉登記申
    請及貸款事宜，經該地政事務所於96年2 月7 日完成所有權
    移轉登記並核發所有權狀等情，業據被告自承在卷，核與證
    人乙○○、丙○○、丁○○於原審所證相符，並有系爭房地
    之所有權移轉登記申請書、土地登記謄本、所有權狀（見他
    字卷第68、69、66、38、39、41、42頁）及被告提出之系爭
    房地買賣契約書（見原審一卷第33至36頁）等各1 份附卷可
    稽，復經原審依職權向華泰商業銀行調取系爭房地之貸款資
    料核閱無訛（見原審二卷第21至28頁），此部分事實，堪信
    為真實。
  (二)告訴人乙○○於系爭房地完成所有權移轉登記後，另於96年
    11月23日以遺失為由向新興地政事務所申請補發，被告得知
    後，乃於96年11月28日提出異議，並旋於96年11月29日，未
    經乙○○同意，在「土地登記申請書」、「土地、建築改良
    物抵押權設定契約書」上蓋用乙○○之印章，以乙○○為義
    務人，自己為權利人，並檢具乙○○之印鑑證明、戶籍謄本
    及系爭房地之所有權狀，持向新興地政事務所承辦人員辦理
    500 萬元之抵押權設定登記，嗣乙○○因補發所有權狀之申
    請遭新興地政事務所駁回，經詢問後，同時得知被告申請抵
    押權設定登記一事，隨即提出異議，該地政事務所遂於96年
    12月4 日駁回上開抵押權設定登記之申請，致被告未能取得
    500 萬元之抵押權設定登記等情，亦為被告所不否認，並經
    證人乙○○於偵查及原審審理時結證明確，復有新興地政事
    務所函附之乙○○書狀補給登記申請書暨異議駁回資料（見
    他字卷第17至26頁）、被告辦理抵押權設定登記所填載之「
    土地登記申請書」、「土地、建築改良物抵押權設定契約書
    」及所檢具之乙○○印鑑證明、戶籍謄本、系爭房地所有權
    狀暨駁回通知書等資料（見他字卷第27至43頁）在卷為憑，
    此部分事實，亦堪信為真實。告訴代理人聲請函詢新興地政
    事務所有關辦理抵押權設定、移轉變更等登記書表，其中土
    地登記申請書，是否有因配合民法物權篇部分修正條文而另
    行頒布新書表格式一節，經該所以98年9 月16日高市地新一
    字第0980008215號函覆稱：按土地登記申請書係由內政部統
    一訂頒，民法物權篇擔保物權、通則章及所有權章部分修正
    條文，於96年9 月28日及98年7 月23日施行時，因未涉及土
    地登記申請書之相關內容，故內政部並未另行頒布新申請書
    格式等語（見本院卷第143 頁），因本院並未認定上開土地
    登記申請書之書表格式有經修改，重新頒布，故上開函覆內
    容並不影響此部分事實認定之結果，附此敘明。
  (三)至被告如何在未經乙○○同意之情形下，取得乙○○之印章
    、印鑑證明等資料，憑以辦理上開抵押權設定登記，固據證
    人乙○○於原審證稱：為了辦理房子過戶及銀行貸款，我將
    身分證、印章2 顆、印鑑證明3 份、存摺等資料交給被告，
    2 顆印章分別為印鑑證明的印鑑章及向華泰商業銀行開戶的
    印鑑章，過戶完成後，我從未取得所有權狀，至於銀行的印
    鑑章，則約於貸款後2 個月取回，我並未同意被告持上開資
    料辦理抵押權設定，亦未授權被告在抵押權設定相關文件上
    簽名蓋章等語（見原審二卷第106 、107 、115 至116 、24
    2 頁），惟被告辦理系爭抵押權設定登記，係以乙○○、丙○○為義務人，以丁○○為債務人，以被告為權利人；並非
    僅以乙○○為義務人，以被告為權利人而已，此觀上揭被告
    辦理系爭房地抵押權設定登記所填載之「土地登記申請書」
    及「土地、建築改良物抵押權設定契約書」記載甚明。故
    本件抵押權設定登記申請書，不僅蓋有乙○○之印鑑章，尚
    蓋有債務人丁○○及另一位義務人丙○○之印鑑章。而據證
    人丁○○、丙○○於原審審理時雖均證稱：皆未在前開抵押
    權設定契約書上加蓋印鑑章云云（見原審二卷第47、57頁）
    ，則被告若非由丁○○、丙○○、乙○○等3 人中有人交付
    彼等之印鑑章及印鑑證明，被告豈能完整盜用上開3 人之印
    鑑章及取得全部之印鑑證明？此殊與常情有違。證人丁○○
    雖於原審審理時證稱：「（問：印鑑章蓋用完上開文書後是
    否還給你？）不一定，印鑑章本身沒還給我，只有我需要的
    時候我去向他要，……」等語（見原審二卷第50頁），然證
    人丁○○之印鑑章，不僅平常為其經營黎電企業股份有限公
    司（下稱黎電公司）對外簽訂合約需用，且黎電公司在台灣
    中小企業銀行北高雄分行所開設之支票帳戶2672-3亦以該印
    鑑章作為發票人之簽章，此經被告提證在卷（見原審二卷第
    131 、135 、182 頁），因此，假設丁○○所稱印鑑章果如
    由被告保管，則其如何經營黎電公司？此亦與常理不符。另
    證人丙○○於原審審理時證稱：「（問：系爭房地辦理移轉
    後，你的印鑑證明、印鑑章你兒子丁○○有無還給你？）沒
    有，我到現在尚未拿到。」云云（見原審二卷第55頁），足
    證丙○○之印鑑證明及印鑑章均由其兒子丁○○保管，如非
    丁○○交付予被告，被告豈能取得丙○○之印鑑證明及印鑑
    章？參以證人丁○○於原審審理時證稱：「（問：你向被告
    借款需要提供什麼資料給被告？）我提供我自己所有房地坐
    落高雄市新興區○○○路56號12樓之4 房屋與土地權狀正本
    、印鑑證明3 份、印鑑章、房屋買賣契約書、房屋設定書、
    本票、支票、借據。」等語（見原審二卷第49頁），並未證
    述借款時曾交付丙○○之印鑑證明及印鑑章給被告，足見被
    告辯稱乙○○、丙○○之印鑑證明及印鑑章係由丁○○一起
    交付予伊，以憑辦理系爭抵押權設定登記云云，尚非不足採
    信。被告辯護人雖聲請將本件土地登記申請書正本申請人欄
    鉛筆畫圈內之印文，送請法務部調查局鑑定是否為本院所調
    取華泰商業銀行高雄分行貸款戶乙○○簽立之「撥款申請書
    」正本上「乙○○」之印文加上土地登記申請書正本之「丙○○」印文（係上下顛倒），重覆蓋印一節，經該局以98年
    9 月28日調科貳字第09800498390 號函覆稱：本案送鑑土地
    登記申請書上「申請人欄」以鉛筆圈出之印文，由於係重複
    蓋印，其紋線模糊不清，印痕特徵不明，致無法鑑定是否為
    蓋印於撥款申請書之「乙○○」及土地登記申請書上圈註處
    以外之「丙○○」印章實物所蓋出等語明確（見本院卷第14
    8 頁），故此部分顯無法進一步調查，惟並不影響本院上開
    判斷之結果，併此敘明。
  (四)另被告於96年11月29日向新興地政事務所申請設定系爭抵押
    權登記所提出之乙○○戶籍謄本，其記事欄已載明：「……
    原住屏東縣東港鎮○○里○○鄰○○○路94號戶長本人民國96
    年10月31日遷入登記。96年10月31日換證。印登（96年11月
    23日）。」等語（見他字卷第32頁），足見該份戶籍謄本顯
    係某人於96年11月23日以後才向戶政事務所申請取得，顯不
    可能係被告於96年1 、2 月間即已留置，而於96年11月29日
    使用甚明。公訴意旨認被告於96年1 、2 月間利用為乙○○
    、丙○○辦理系爭房地產權移轉登記之機會，將乙○○之戶
    籍謄本留置，並於96年11月29日使用於設定系爭抵押權登記
    之申請案件，容有誤解。
  (五)又關於丙○○出售系爭房地予乙○○之經過，雖據證人丙○○、丁○○、乙○○於原審就成交金額、稅費負擔、訂金多
    寡及交付情形、簽約地點、何人參與簽約、買方有無繼受裝
    潢及房客租約等買賣細節證述在卷，證人乙○○更提出其於
    97、98年間出租系爭房地之租賃契約書數份在卷為佐（見原
    審二卷第207 至220 頁）。惟被告辯稱系爭房地雖於96年1
    月14日以買賣為原因，由丙○○移轉登記給乙○○，實際上
    係由丁○○委託被告辦理借新還舊，亦即將上開房地原向台
    灣中小企業銀行北高雄分行以丙○○名義抵押借款267 萬89
    21元清償，改向華泰商業銀行以乙○○名義借款378 萬元，
    並非真正之買賣等情，已提出華泰商業銀行代扣款項暨其他
    事項同意書在卷可按（見原審二卷第25、26頁），另依雙方
    所簽訂之不動產買賣契約書所載，買賣價款各為新台幣260
    萬元及273 萬元，訂金各為10萬元，第一期款各為10萬元，
    第二期各為40萬元及33萬元，土地增值稅由出賣人負擔，房
    屋稅由買方負擔（見原審一卷第33至36頁）。然證人丙○○
    於原審審理時卻證稱：訂金全部25萬元，分多次領取，其開
    價兩間500 萬元，成交也大約500 萬元，土地增值稅及契稅
    均由買方負擔等語（見原審二卷第53、56頁）；而證人乙○○於原審審理時則證稱：除訂金25萬元，之後用標會方式支
    付其他金額，分幾期給付，因時間有點久，伊還要回去查，
    買賣價格簽約前談約530 萬元，簽約後談妥500 萬元，契稅
    、土地增值稅由伊負擔，貸款後還要支付100 萬元左右給丙○○云云（見原審二卷第108 至110 頁），不僅與買賣契約
    書所載不符，兩人之證述亦互相歧異，與一般正常買賣，均
    先談妥買賣交易條件後才簽約，且簽約後須依照契約履行之
    常情不同，衡情豈有簽約後再談妥買賣價款之理？容有可議
    ；再參酌系爭房地既由乙○○買賣，且由乙○○向華泰銀行
    抵押貸款清償舊有抵押貸款，貸款利息自應由乙○○繳納，
    然依本院向華泰商業銀行查詢該行高雄分行客戶乙○○存款
    資料明細結果，據該行以98年7 月3 日（98）華泰總高雄字
    第05910 號函附存摺客戶資料明細表所載，自96年2 月貸款
    起，至96年12月間止，除2 次以彰化商業銀行跨轉支付外，
    其餘全部均由非其開戶之香港上海匯豐銀行跨轉支付利息（
    見本院卷第83至86頁），亦即貸款利息非其本人繳納；再經
    本院向香港上海匯豐銀行查詢上開跨轉支付利息之帳號為何
    人？經該行以98年8 月17日（98）港匯銀（總）字第33454
    號函覆為該行客戶丁○○（見本院卷第125 至128 頁），足
    見系爭房地之貸款利息大都由丁○○繳納，且證人乙○○於
    原審亦自承：「（問：你辦理貸款有無用匯豐或彰化銀行清
    償過貸款？）應該沒有。因貸款下來其中1 筆109 萬5 千元
    是被告領走，加上當時丙○○也想把房子要回去，所以這段
    期間到底如何支付房屋貸款我並不清楚。」云云（見原審二
    卷第111 頁），並經本院命其提出支付丙○○訂金25萬元及
    價金100 萬元之資金來源證明及其於彰化商業銀行之帳戶號
    碼等資料，以憑調查（見本院卷第129 頁），均付之闕如，
    足徵上開房地是否確由乙○○真正買受，顯有可疑。被告辯
    稱乙○○僅係被借用為貸款之名義人而已，並非實際所有權
    人，本件係丁○○拿取乙○○之印鑑證明及印鑑章交付被告
    辦理抵押權設定而未告知乙○○，僅係丁○○與乙○○2 人
    間之民事糾葛，要與被告無涉等語，應堪採信。至被告於本
    院審判期日前始提出其與丁○○於96年9 月間某日之電話通
    話錄音帶及譯文各1 份（見本院卷第160 至164 頁），欲證
    明丁○○承認當初丙○○將系爭房地移轉登記為乙○○名義
    係假買賣一節，為檢察官否認上開錄音內容及譯文之真正，
    被告又無法舉證其為真正，且本院認依現存證據資料，尚不
    足證明被告犯罪，是被告所舉之上開資料，即無再予調查之
    必要，併予敘明。
  (六)綜上所述，本件公訴意旨所舉上開證據，均不足以評價或證
    明被告有利用為乙○○、丙○○辦理產權移轉登記之機會，
    留置孫美芳所交付之印鑑證明、印章、身分證、戶籍謄本及
    系爭房地所有權狀等物品，並未經乙○○同意，盜用乙○○
    印章，在土地登記申請書上偽蓋乙○○之印文，進而檢具相
    關資料向新興地政事務所人員行使，欲藉此取得系爭房地50
    0 萬元普通抵押權設定之情事，公訴意旨復未能提出其他積
    極證據，證明被告確有被訴之犯行，未達使通常一般之人均
    不致有所懷疑，而得確信其為真實之程度，仍有合理之懷疑
    存在，未能說服本院得其有罪之確信，應認舉證尚有未足。
    此外，本院依卷內現存全部證據資料，復查無其他積極證據
    足證被告確有公訴意旨所指之犯行，自難遽以刑法第216 條
    、第210 條行使偽造私文書、同法第339 條第3 項、第2 項
    詐欺得利未遂罪之刑責相繩，揆諸前開說明，本件不能證明
    被告犯罪，應諭知被告為無罪之判決，以昭審慎。
六、原審未詳為推求，遽為被告論罪科刑之判決，即有未恰。被
    告執此聲明上訴，指摘原判決不當，為有理由，應由本院將
    原判決撤銷改判，並為被告無罪之判決。
據上論結，應依刑事訴訟法第369條第1項前段、第364條、第301
第1項，判決如主文。
本案經檢察官李門騫到庭執行職務。
中    華    民    國    98    年    10    月    28    日
                  刑事第九庭    審判長法  官  莊秋桃
                                      法  官  謝宏宗
                                      法  官  裕斗
以上正本證明與原本無異。
檢察官如不服本判決，應於判決送達後10日內向本院提出上訴狀
，其未敘述理由者並應於提出上訴狀後10日內向本院補提理由書
（應附繕本）。
中    華    民    國    98    年    10    月    28    日
                                      書記官  張宗芳


司法院資訊處製作；財團法人民間司法改革基金會備份。
